臺灣桃園地方法院民事判決　九十一年度訴字第二四○四號
　　原　　　告　丙○○
　　訴訟代理人　王勝彥律師
　　被　　　告　甲○○○
　　　　　　　　乙○○
　　共　　　同
　　訴訟代理人　許朝財律師
　　　　　　　　王怡今律師
右當事人間請求塗銷所有權移轉登記等事件，本院於民國九十三年四月二十七日辯論
終結，判決如左：
    主      文
確認被告乙○○、甲○○○間就坐落桃園縣八德市○○段一八三三之三七地號土地（
面積八十六平方公尺）應有部分四分之一，及其上同段三二三四建號（即門牌號碼：
桃園縣八德市松柏林八七號）之建物，經桃園縣八德地政事務所以民國八十七年德字
第一八三四九０號收件，於民國八十七年八月十八日登記，債權範圍：全部，存續期
間：不定期限，權利價值：本金最高限額新臺幣三百六十萬元抵押權所擔保之債權不
存在。
被告乙○○應將右開抵押權設定登記予以塗銷。
確認被告乙○○、甲○○○間就坐落桃園縣八德市○○段一八三三之三七地號土地（
面積八十六平方公尺）應有部分四分之一，及其上同段三二三四建號（即門牌號碼：
桃園縣八德市松柏林八七號）建物之不動產買賣關係不存在。
被告乙○○就右開不動產於民國八十七年八月二十八日以買賣為原因，向桃園縣八德
地政事務所所為之所有權移轉登記應予塗銷。
訴訟費用由被告負擔。
    事      實
甲、原告方面：
壹、聲明：
    如主文所示。
貳、陳述：
一、被告甲○○○之夫即訴外人李謀春於民國八十七年七月八日，為向原告借款新臺
    幣（下同）一百二十萬元，簽發如附表一所示之本票一紙交予原告，原告知悉被
    告甲○○○名下有坐落桃園縣八德市○○段一八三三之三七地號土地及其上同段
    三二三四建號（即門牌號碼：桃園縣八德市松柏林八七號）房屋（下稱系爭不動
    產），乃要求被告甲○○○在如附表一所示之本票上背書，以確保原告之債權將
    來可獲清償。上開本票經原告提示不獲付款，被告甲○○○為該本票之背書人，
    對於上開本票債務負有給付之責（此部分業經鈞院以九十一年度簡上更字第一號
    民事判決原告勝訴確定），被告甲○○○為避免其所有之系爭不動產遭原告聲請
    法院為強制執行，遂與被告乙○○通謀虛偽意思表示，由被告甲○○○將其所有
    之系爭不動產，於八十七年八月十八日為被告乙○○虛偽設定本金最高限額三百
    六十萬元之抵押權，又於八十七年八月二十八日，虛偽以買賣為登記原因，將系
    爭不動產所有權移轉登記予被告乙○○，被告二人間實際上並無任何金錢借貸之
    債權債務關係，亦無關於系爭不動產之買賣契約，然被告均對原告之此部分主張
    否認之，故原告訴請確認被告二人就系爭抵押權所擔保之債權不存在，及確認被
    告二人間就系爭不動產買賣關係不存在。
二、被告二人間對於系爭不動產抵押權設定及所有權移轉登記之行為均係通謀虛偽意
    思表示，且該二人之上開行為，經臺灣高等法院以九十年度上易字第三一００號
    刑事判決被告二人偽造文書有罪確定，被告二人迄今對於所稱之借貸，無法提出
    借據或其他憑證，而被告甲○○○之郵局帳戶於八十五年十二月至八十六年九月
    間，有四十萬元、十五萬元、十五萬元、四十萬元、十二萬元、八千元、七十九
    萬元等之存款，被告甲○○○於該期間內資金龐大，豈有可能需向被告乙○○舉
    債，且被告甲○○○於八十四年十月間為其子購置桃園縣平鎮市○○街十九號六
    樓新屋，顯見其所稱因家庭經濟拮据需向被告乙○○借貸始能繳交小孩註冊費之
    程度係虛構，再者，被告二人所簽之抵押權設定契約書上載明無利息約定，被告
    二人卻稱利息有約定月息一分，又被告乙○○對於利息之給付於偵查中稱：被告
    甲○○○從七十一年至今只給三萬元利息等語，於審理中卻又稱：被告甲○○○
    一直未付利息等語，被告二人關於收取利息一事之供述前後矛盾且與事實不符，
    顯見被告間確無金錢借貸關係及系爭不動產之買賣關係，上開抵押權設定及所有
    權移轉登記行為係通謀之虛偽行為，依民法第八十七條第一項之規定，上開行為
    應屬無效，被告甲○○○得依民法第七百六十七條之規定，請求被告乙○○塗銷
    系爭不動產之抵押權及所有權移轉登記，原告又為被告甲○○○之債權人，依民
    法第二百四十二條之規定，代位請求被告乙○○塗銷上開系爭不動產之抵押權登
    記及所有權移轉登記。
三、對被告抗辯所為陳述：伊並不否認有收受訴外人李謀春所交付如附表二編號一至
    九、編號十一至十六之票據，但伊未收受如附表二所示編號十所示之票據，但伊
    所收受之該十五紙票據所兌現之金額係訴外人李謀春用以清償訴外人證溢公司積
    欠伊之七百零五萬零八十八元之債務，迄今尚有五百三十九萬三千元未清償（下
    稱另筆債務），該十五紙票據非用以清償本件系爭本票債務。
參、證據：提出下列證據為證。
原證一：本票影本一紙。
原證二：臺灣高等法院九十年度上易字第三一００號刑事判決影本一份。
原證三：土地登記謄本一份。
原證四：抵押權登記申請書影本一紙。
原證五：土記登記申請書影本一份。
原證六：收據影本一紙。
原證七：切結書影本二紙。
原證八：聯邦銀行存款憑條影本一紙。
原證九：支票影本一紙。
原證十：被告甲○○○八十五年十二月、八十六年一月、五月至十一月之郵局存款明
        細表影本各一份。
乙、被告方面：
壹、聲明：
    原告之訴駁回。
貳、陳述：
一、確認法律關係之訴，非原告有即受確認判決之法律上利益者，不得提起，民事訴
    訟法第二百四十七條定有明文，如附表一所示之本票債務已由訴外人李謀春（即
    訴外人證溢公司之負責人）於八十七年七月下旬約二十六、二十七日左右代訴外
    人證溢公司交付交付原告如附表二所示編號一至七號之票據七紙，已兌現金額共
    計一百二十五萬四千零三十一元，用以清償系爭一百二十萬元之借款，並要求原
    告交還系爭本票，惟原告拒不返還系爭本票，嗣訴外人李謀春又於八十七年八月
    七日左右，代訴外人證溢公司交付原告如附表二所示編號八至十六號之票據九紙
    作為貼現借款之用，但原告並未依約交付訴外人證溢公司所借款項，而上開票據
    已兌現金額共計六十三萬四千七百六十一元，而訴外人李謀春另於八十九年二月
    二十二日，以律師函向原告表示以上開客票票款返還之債權與系爭一百二十萬元
    借款債務為相互抵銷或抵充之意思表示，原告取得系爭本票之原因關係已不存在
    ，原告不得再以系爭本票請求被告甲○○○給付票款，原告非被告甲○○○之債
    權人，自不得提起確認之訴，且原告所提之確認訴訟均可為訴請塗銷系爭不動產
    抵押權登記及所有權移轉登記取代，故無提起確認之訴之利益。
二、被告甲○○○雖不否認伊確為如附表一所示本票之背書人，然已提出右開清償抗
    辯，原告雖否認訴外人李謀春所交付如附表二所示票據係用以清償本件債務，陳
    稱係清償訴外人證溢公司之另筆債務（被告承認確有另筆債務之存在），但原告
    上開否認係附理由之否認，原告又稱：如附表二所示票據係八十七年六月三十日
    前持往貼現，而本件系爭本票債權係八十七年七月八日始成立，故該等票據不可
    能用於清償系爭本票債務等語，原告應就其前開所稱如附表二所示票據係八十七
    年六月三十日前交付一事舉證，且如有部分票據係換票回補之情形亦應由原告舉
    證，原告就此部分之主張經被告提出人證、物證，證明與事實不符，況且原告亦
    無法提出帳冊或其他證據證明訴外人李謀春交付如附表二所示票據究竟係清償訴
    外人證溢公司哪些債務及抵充金額，鈞院不應令被告負有舉證如附表二所示票據
    係指定抵充系爭本票債務之舉證責任。
三、被告甲○○○之郵局帳戶於八十五年十二月至八十六年九月間，雖有四十萬元、
    十五萬元、十五萬元、四十萬元、十二萬元、八千元、七十九萬元等之存款，但
    此係被告甲○○○之互助會款，隨即必須繳納死會會款，非有數筆存款。而抵押
    權設定契約書之登記手續俱由代書代為，設定契約書上雖記載無約定利息，並不
    得因此推認被告二人稱有約定利息係與事實不符。又被告甲○○○並未為其子購
    置桃園縣平鎮市○○街十九號六樓房屋，該屋係被告甲○○○之子因結婚而向銀
    行貸款購得。而被告甲○○○長期經濟狀況不佳，其於八十七年七月間欲再向被
    告乙○○借款時，被告乙○○一反先前習慣要求設定抵押權應為人之常情，且被
    告甲○○○嗣後移轉系爭不動產予被告乙○○係為清償積欠被告乙○○之債務，
    因被告甲○○○不願繼續負擔利息所為之清償行為，何足為奇。
參、證據：提出下列證據為證，並聲請訊問證人莊秋娥。
被證一：支票影本十四紙。
被證二：律師函影本及收件回執影本各一份。
被證三：郵政存簿儲金儲金簿及明細影本一份。
被證四：臺灣桃園地方法院九十一年度簡上更字第一號辯論意旨狀影本一份。
被證五：準備程序筆錄影本一份。
被證六：對帳計算單影本一紙。
被證七：建築物改良物登記簿影本一份。
丙、本院依職權訊問證人李謀春，並依職權調閱本院八十九年度易字第四九三號刑事
    卷宗全部（含臺灣桃園地方法院檢察署八十七年度偵字第一四五七六號偵查卷宗
    、八十八年度偵字第一八號偵查卷宗、臺灣高等法院九十年度上易字第三一００
    號刑事卷宗）及本院八十九年度桃簡字第三四號民事卷宗全部（含本院九十年度
    簡上字第三三號民事卷宗、最高法院九十一年度簡抗字第三三號民事卷宗、最高
    法院九十一年度簡上字第二三號民事卷宗、本院九十一年度簡上更字第一號民事
    卷宗）。
    理      由
甲、程序方面：
  按確認之訴，非原告有即受確認判決之法律上利益者，不得提起，民事訴訟法第
    二百四十七條第一項前段定有明文，而所謂「即受確認判決之法律上利益」，係
    指因法律關係之存否不明確，致原告在私法上之地位有受侵害之危險，而此項危
    險得以對於被告之確認判決除去之者而言，故確認法律關係成立或不成立之訴，
    苟具備前開要件，即得謂有即受確認判決之法律上利益（最高法院四十二年度台
    上字第一０三一號判例意旨參照）。經查，原告主張被告間無金錢借貸及系爭不
    動產之買賣關係，主張被告間系爭不動產設定抵押權登記及所有權移轉登記均係
    通謀虛偽行為，被告二人對此均予否認，原告私法上之地位即有受侵害之危險，
    兩造間就系爭抵押權所擔保之債權是否存在及系爭不動產之買賣關係是否存在，
    即屬不明確之狀態，非經判決確認，原告無以除去其法律上地位不安之狀態，是
    揆諸前開判例意旨，本件原告提起確認之訴，應有即受確認判決之法律上利益。
    被告雖抗辯稱：原告所提之確認訴訟均可為訴請塗銷系爭不動產抵押權登記及所
    有權移轉登記取代，故無提起確認之訴之利益云云，並不足採。
乙、得心證之理由：
壹、原告起訴主張：被告甲○○○之夫即訴外人李謀春於八十七年七月八日，為向原
    告借款一百二十萬元，簽發如附表一所示之本票一紙交予原告，原告知悉被告甲
    ○○○名下有系爭不動產，乃要求被告甲○○○在如附表一所示之本票上背書，
    以確保原告之債權將來可獲清償。上開本票經原告提示不獲付款，被告甲○○○
    為該本票之背書人，對於上開本票債務負有給付之責（此部分業經鈞院以九十一
    年度簡上更字第一號民事判決原告勝訴確定），被告甲○○○為避免其所有之系
    爭不動產遭原告聲請法院為強制執行，遂與被告乙○○通謀虛偽意思表示，由被
    告甲○○○將其所有之系爭不動產，於八十七年八月十八日為被告乙○○虛偽設
    定本金最高限額三百六十萬元之抵押權，又於八十七年八月二十八日，虛偽以買
    賣為登記原因，將系爭不動產所有權移轉登記予被告乙○○，被告二人間實際上
    並無任何金錢借貸之債權債務關係，亦無關於系爭不動產之買賣契約，然被告均
    對原告之此部分主張否認之，故原告訴請確認被告二人就系爭抵押權所擔保之債
    權不存在，及確認被告二人間就系爭不動產買賣關係不存在。被告二人間對於系
    爭不動產抵押權設定及所有權移轉登記之行為均係通謀虛偽意思表示，且該二人
    之上開行為，經臺灣高等法院以九十年度上易字第三一００號刑事判決被告二人
    偽造文書有罪確定，被告二人迄今對於所稱之借貸，無法提出借據或其他憑證，
    而被告甲○○○之郵局帳戶於八十五年十二月至八十六年九月間，有四十萬元、
    十五萬元、十五萬元、四十萬元、十二萬元、八千元、七十九萬元等之存款，被
    告甲○○○於該期間內資金龐大，豈有可能需向被告乙○○舉債，且被告甲○○
    ○於八十四年十月間為其子購置桃園縣平鎮市○○街十九號六樓新屋，顯見其所
    稱因家庭經濟拮据需向被告乙○○借貸始能繳交小孩註冊費之程度係虛構，再者
    ，被告二人所簽之抵押權設定契約書上載明無利息約定，被告二人卻稱利息有約
    定月息一分，又被告乙○○對於利息之給付於偵查中稱：被告甲○○○從七十一
    年至今只給三萬元利息等語，於審理中卻又稱：被告甲○○○一直未付利息等語
    ，被告二人關於收取利息一事之供述前後矛盾且與事實不符，顯見被告間確無金
    錢借貸關係及系爭不動產之買賣關係，上開抵押權設定及所有權移轉登記行為係
    通謀之虛偽行為，依民法第八十七條第一項之規定，上開行為應屬無效，被告甲
    ○○○得依民法第七百六十七條之規定，請求被告乙○○塗銷系爭不動產之抵押
    權及所有權移轉登記，原告又為被告甲○○○之債權人，依民法第二百四十二條
    之規定，代位請求被告乙○○塗銷上開系爭不動產之抵押權登記及所有權移轉登
    記等語。
貳、被告則以：被告甲○○○雖不否認伊確為如附表一所示本票之背書人，然已提出
    右開清償抗辯，原告雖否認訴外人李謀春所交付如附表二所示票據係用以清償本
    件債務，陳稱係清償訴外人證溢公司之另筆債務（被告承認確有另筆債務之存在
    ），但原告上開否認係附理由之否認，原告又稱：如附表二所示票據係八十七年
    六月三十日前持往貼現，而本件系爭本票債權係八十七年七月八日始成立，故該
    等票據不可能用於清償系爭本票債務等語，原告應就其前開所稱如附表二所示票
    據係八十七年六月三十日前交付一事舉證，且如有部分票據係換票回補之情形亦
    應由原告舉證，原告就此部分之主張經被告提出人證、物證，證明與事實不符，
    況且原告亦無法提出帳冊或其他證據證明訴外人李謀春交付如附表二所示票據究
    竟係清償訴外人證溢公司哪些債務及抵充金額，鈞院不應令被告負有舉證如附表
    二所示票據係指定抵充系爭本票債務之舉證責任。被告甲○○○之郵局帳戶於八
    十五年十二月至八十六年九月間，雖有四十萬元、十五萬元、十五萬元、四十萬
    元、十二萬元、八千元、七十九萬元等之存款，但此係被告甲○○○之互助會款
    ，隨即必須繳納死會會款，非有數筆存款。而抵押權設定契約書之登記手續俱由
    代書代為，設定契約書上雖記載無約定利息，並不得因此推認被告二人稱有約定
    利息係與事實不符。又被告甲○○○並未為其子購置桃園縣平鎮市○○街十九號
    六樓房屋，該屋係被告甲○○○之子因結婚而向銀行貸款購得。而被告甲○○○
    長期經濟狀況不佳，其於八十七年七月間欲再向被告乙○○借款時，被告乙○○
    一反先前習慣要求設定抵押權應為人之常情，且被告甲○○○嗣後移轉系爭不動
    產予被告乙○○係為清償積欠被告乙○○之債務，因被告甲○○○不願繼續負擔
    利息所為之清償行為，何足為奇等語，資為抗辯。
參、本件原告主張訴外人李謀春於八十七年七月八日，持如附表所示之本票一紙向原
    告借貸一百二十萬元，而被告甲○○○名下有系爭不動產，故由被告甲○○○背
    書後交付予原告，並借得一百二十萬元，而被告甲○○○於八十七年八月十八日
    ，將系爭不動產為被告乙○○設定本金最高限額三百六十萬元之抵押權，又於八
    十七年八月二十八日，以買賣為登記原因，將系爭不動產所有權移轉登記予被告
    乙○○等情，業據原告提出本票影本、土地登記謄本、抵押權登記申請書影本、
    土記登記申請書影本各一份附卷可證，且為被告二人所不爭執，故此部分之事實
    應堪信為真實。惟被告二人抗辯稱：系爭本票擔保之借款債務，已由訴外人李謀
    春交付原告如附表二所示之票據十六紙，共兌現一百八十八萬八千七百九十二元
    ，系爭本票債務業已清償，原告並非被告甲○○○之債權人，原告不得提起本件
    確認之訴，且被告二人間確有金錢借貸關係，而系爭不動產移轉登記予被告乙○
    ○係為清償被告甲○○○前欠之債務，設定抵押權登記及所有權移轉登記非通謀
    之虛偽行為等語，原告對此則主張：伊未收受如附表二所示編號十所示之票據，
    其餘十五紙票據伊雖有收受，但該等票據所兌現之金額係用以清償訴外人證溢公
    司積欠原告之另筆債務，並非用以清償本件系爭本票債務等語。綜上，本件應審
    酌之爭點即為：（一）系爭本票債務是否已由如附表二所示之票據兌現之金額清
    償？（二）被告二人間究竟有無金錢借貸關係及系爭不動產之買賣關係存在？（
    三）系爭不動產設定抵押權及移轉登記是否為被告二人通謀之虛偽行為？茲論述
    如下：
一、按當事人主張有利於己之事實者，就其事實有舉證之責任，民事訴訟法第二百七
    十七條定有明文，即法院判斷當事人間之私權爭執，必先認定事實，然後適用法
    律，當事人主張之事實或法院應依職權調查之事實，如真偽不明時，除法院依法
    應依職權調查者外，法院既不得拒絕裁判，則不得不將事實真偽不明而生之不利
    益，歸諸於一造當事人，此一造當事人為避免法院為其不利益之判斷，必須舉出
    證據，使該事實顯明，此即為舉證責任，有舉證責任之當事人未盡其舉證責任，
    法院仍不能對於待證事實形成心證，負舉證責任之當事人即應受不利益之判斷，
    此不利益之判斷，乃係敗訴之危險負擔，而負有舉證責任之當事人未能舉證證實
    自己主張之事實為真實，則縱使對造抗辯事實不能舉證或其所舉證據尚有疵累，
    負舉證責任之當事人仍未能免除其舉證之責，敗訴之不利益仍應歸屬負舉證責任
    之一方。又按消費借貸之借用人主張借款業已清償，而貸與人主張借用人此項清
    償之款項，係屬另筆債務，並非係爭借款者，依舉證責任分配之原則，應由貸與
    人就另筆債務之存在負舉證責任（最高法院七十三年度台上字第二三八三號判決
    意旨參照），復按對於一人負擔數宗債務而其給付之種類相同者，如清償人所提
    出之給付，不足清償全部債額時，由清償人於清償時，指定其應抵充之債務，民
    法第三百二十一條定有明文，故如借用人所提出之給付，不足清償全部債額，而
    貸與人主張借用人提出之給付係清償另筆債務，非本件債務，又借用人自認尚有
    另筆債務存在時，則應由借用人對於清償時有指定抵充本件債務之事實，負舉證
    之責。本件被告均不否認被告甲○○○為系爭本票之背書人，然提出如附表二所
    示之票據，主張該等票據用以清償系爭票款，此項抗辯為原告所否認，原告主張
    該等票據係用以清償訴外人證溢公司向原告借貸之另筆債務，與本件票款債務無
    關，而被告又均自認該另筆債務之存在，且迄今該另筆債務未清償完畢，尚積欠
    五百三十九萬三千元（見本院九十三年二月十三日準備程序筆錄第二頁），故本
    件另筆債務存在一事，業經被告二人自認，原告即毋庸就此事實再為舉證，至於
    如附表二所示之十六紙票據，訴外人李謀春或被告有向原告表示指定抵充系爭本
    票債務一節，因原告業已否認，故此部分有利於被告之事實，應由該等二人負舉
    證之責，然迄至本院九十三年四月二十七日言詞辯論終結前，被告二人就清償時
    有向原告表示該等十六紙票據用以清償本件票款債務一事，均未舉證以實其說，
    揆諸上開說明，右開待證事實之舉證責任既應由被告負擔，其未能舉證使法院獲
    得心證，則不利益之判斷及應由被告負擔，故應認被告抗辯稱如附表二所示之票
    據係清償系爭本票債務一節並非可採。至於被告另抗辯稱於八十九年二月二十二
    日以律師函向原告表示以如附表二所示票據兌現金額，與系爭本票債務為抵銷或
    抵充一節，雖據被告提出律師函影本一份附卷可參，然查，附表二所示之票據發
    票日均為八十七年間，而原告已於八十八年九月八日對被告甲○○○提起給付系
    爭本票票款之民事訴訟（即本院八十九年度桃簡字第三四號，被告甲○○○於該
    給付票款訴訟中亦有提出上開清償抗辯），該律師函之發文日期卻為八十九年二
    月二十二日，顯見該律師函係上開給付票款訴訟繫屬後始為之，其所為抵充之意
    思亦非於清償時為之，是以上開律師函仍無從為有利於被告之認定。況且，訴外
    人李謀春於本院八十九年度易字第四九三號偽造文書刑事案件偵查中，陳稱：本
    票是我們五人簽的沒錯... 借錢時有跟上訴人講被上訴人有房子可保證，但借錢
    後被上訴人將房子過戶給乙○○... 上訴人就說要查封該房子，我就向上訴人說
    二、三天後就還她錢，但收不到款才沒還，工廠週轉失靈至今未還，目前亦無法
    還等語（見臺桃園地方法院檢察署八十七年度偵字第一四五七六號偵查卷宗第十
    五頁、第三十五頁背面、四十一頁背面），而被告甲○○○於該刑事案件審理中
    陳稱：（問：你先生李謀春為何不清償本票債務？）他公司倒了，欠很多人錢等
    語（見本院八十九年度易字第四九三號刑事卷宗第九十八頁背面），而嗣後卻於
    原告提出上開給付系爭本票票款之民事訴訟程序中，被告甲○○○始改稱系爭本
    票債務已清償，其陳述即與其自己及訴外人李謀春於前開刑事案件中之陳述不相
    符合，另原告主張迄今伊仍持有系爭本票一節，亦為被告所不爭執，衡諸常情，
    票據債務人如已清償票款，應會取回該票據，本件被告抗辯稱系爭本票債務業已
    清償，卻未取回系爭本票，顯與常情有違，從而，應認原告之主張為可採，被告
    抗辯業已清償系爭本票票款，要屬無據，是被告甲○○○對原告負有系爭本票之
    票款債務，原告應為被告甲○○○之債權人。至於證人莊秋娥之證詞，僅能用以
    證明原告有無收受如附表二所示編號十之票據，及何時收受等事實，仍無從證明
    訴外人李謀春在交付如附表二所示票據時，究竟有無向原告表示要用以清償系爭
    本票債務一事，從而，本院並無審酌其證詞之必要。
二、被告二人雖於本院八十九年度易字第四九三號刑事判決偵審中辯稱：該等二人間
    自七十一年起有長達十七年之金錢借貸關係，被告甲○○○於七十一年二月及三
    月左右分別向乙○○借款三十萬及二十萬元，又因家庭經濟拮据，為繳小孩之註
    冊費，而於七十七年九月起至八十一年九月止，分五次各借貸十萬元、十五萬元
    、十五萬元、十五萬元及十萬元不等之金額，陸陸續續共計向被告乙○○借到一
    百一十五萬元，該等借款均約定月息一分，而八十七年七月間要向被告乙○○借
    五十萬元，被告乙○○要求被告甲○○○設定抵押權予伊，設定抵押權之後，因
    故該筆五十萬元並未交付，被告甲○○○為清償前債遂將系爭不動產移轉登記予
    被告乙○○等語。然查，被告甲○○○所有交通部郵政總局八德更寮腳郵局存簿
    儲金第０一四九三七之一號帳戶，於八十五年十二月至八十六年九月間，有四十
    萬元、十五萬元、十五萬元、四十萬元、十二萬元、八千元、七十九萬元不等之
    存款，此有該存簿帳戶明細表附於上開刑事卷宗可稽（詳本院八十九年度易字第
    四九三號刑事卷宗第八十九頁、第九十頁），被告甲○○○雖抗辯稱上開存款係
    用來繳交會款，然其對此抗辯並未舉證以實其說，並不足採，被告甲○○○於該
    期間內自己尚有該等存款，其非但未清償前欠被告乙○○之五十萬，僅為小孩之
    註冊費向乙○○舉債六十五萬元，顯於情理不合；又被告甲○○○之子李培華於
    八十四年十月購買桃園縣平鎮市○○街十九號六樓之房屋，此有登記簿謄本附於
    上開刑事卷宗可稽，被告甲○○○之子既有能力購買上開房屋，即與被告二人上
    開所稱因被告甲○○○家庭經濟拮據亟需借款始能繳交孩子註冊費之程度，顯不
    相符；另依被告二人所稱之借款期間長達十七年之久，被告乙○○於被告甲○○
    ○一直處於經濟惡劣至繳不出小孩註冊費之情況下仍未要求設定何擔保，卻在本
    件系爭本票所擔保之借款未獲清償後，由被告甲○○○設定額度與該房地市價相
    當之抵押權予被告乙○○，且被告甲○○○又在未借到五十萬元之情形下，於設
    定系爭抵押權予被告乙○○相隔僅十日後，即為所有權移轉登記，亦顯不合常情
    ，況被告二人所稱之上開借款金額尚未達系爭不動產之市值，被告甲○○○應無
    可能逕行移轉系爭不動產予被告乙○○作為清償前欠；再者，被告二人抗辯稱借
    款利息為月息一分，但系爭抵押權登記之利息為「無」，遲延利息為「無」，此
    有土地登記謄本一份附卷可稽，證人即辦理系爭抵押權登記之代書溫鳳琴亦於上
    開刑事案件中證稱：雙方之借款憑證並未拿給我，「存續期間不定期」、「利息
    無」均係照乙○○之要求填寫等語（詳見本院八十九年度易字第四九三號刑事卷
    宗第五十五頁），足見被告二人關於借款約定利息之陳述即與抵押權設定登記情
    形不相符合，被告雖另提出該抵押權登記契約書是代書代寫作為抗辯，但因證人
    溫鳳琴已證稱伊係照被告乙○○之要求填寫抵押權登記申請書，從而，被告此部
    分之抗辯並不可採。綜上，被告二人間應無金錢借貸關係，且被告二人既稱被告
    甲○○○係為清償前債才將系爭不動產移轉登記予被告乙○○，顯見該等二人間
    亦無系爭不動產之買賣關係，卻仍辦理抵押權設定登記及以買賣為原因之所有權
    移轉登記，該等二人之右開行為，業經臺灣高等法院九十年度上易字第三一００
    號刑事判決偽造文書有罪確定，此經本院調閱上開刑事卷宗核閱無誤，綜上，本
    件系爭抵押權之設定及所有權之移轉登記，應係被告二人通謀之虛偽行為。
三、按表意人與相對人通謀而為虛偽意思表示者，其意思表示無效，民法第八十七條
    第一項定有明文規定。被告二人間通謀虛偽設定之系爭抵押權及所有權移轉登記
    應屬無效，而被告甲○○○依民法第七百六十七條之規定，得請求被告乙○○塗
    銷抵押權及所有權移轉登記，原告又為被告甲○○○之債權人，依民法第二百四
    十二條規定，應得代位請求被告乙○○塗銷抵押權及所有權移轉登記。
肆、綜上所述，被告二人間並無系爭抵押權所擔保之借款債權存在，亦無系爭不動產
    之買賣關係，被告二人通謀虛偽設定系爭抵押權及所有權移轉登記，原告訴請確
    認上開抵押權所擔保之債權不存在，及系爭不動產之買賣關係不存在，並依民法
    第二百四十二條規定代位被告甲○○○，依民法第七百六十七條規定，請求被告
    乙○○塗銷系爭抵押權設定登記及系爭不動產之所有權移轉登記，洵屬有據，應
    予准許。
伍、本件事證已臻明確，兩造其餘攻擊防禦方法，核與判決結果不生影響，爰不一一
    論述，併此敘明。
陸、據上論結，原告之訴為有理由，依民事訴訟法第七十八條、第八十五條第一項，
    判決如主文。
中　　　華　　　民　　　國　　九十三　　年　　　五　　　月　　二十五　　日
                              臺灣桃園地方法院民事第二庭
~B審判長法官　邱瑞祥
~B      法官　林雯娟
~B      法官　張明儀
右正本係照原本作成
如對於本判決上訴，應於判決送達後二十日內向本院提出上訴狀。
中　　　華　　　民　　　國　　九十三　　年　　　五　　　月　　二十六　　日
　　　　　　　　　　　　　　　　　　　　　　　法院書記官　　黃文琪
